ACORDAO-COMPLETO-2336474

ACÓRDÃO 1646/2019 ATA 4/2019 - PRIMEIRA CÂMARA

VISTOS, relatados e discutidos estes autos, 
ACORDAM os Ministros do Tribunal de Contas da União, reunidos em sessão da Primeira Câmara, ante as razões expostas pelo Relator, e com fundamento nos arts. 1º, inciso V, e 39, inciso II, ambos da Lei 8.443/92, c/c o art. 259, inciso II, do Regimento Interno desta Corte de Contas, em:
9.1. considerar legais os atos constantes das peças 2, 3 e 4, relativos às pensões civis de Lucilia Alves de Andrade, Inácio Vicente de Oliveira e de Maria Eugênia Pedrosa de Melo Nascimento, autorizando-lhes os correspondente registros, nos termos do art. 260, § 1º, do Regimento Interno desta Corte de Contas; 
9.2. determinar ao órgão de origem que; 
9.2.1 na hipótese de desconstituição da decisão judicial obtida pelos Auditores Federais do Trabalho nos autos do Mandado de Segurança 35.498 em trâmite no Supremo Tribunal Federal (STF) , faça cessar o pagamento à pensionista Maria Eugênia Pedrosa de Melo Nascimento da parcela relativa ao Bônus de Eficiência e Produtividade, previsto na Lei 13.464/2017; 
9.2.2. cadastre no Sistema e-Pessoal o ato do pensionista Wamberto Pessoa de Oliveira, beneficiário da exservidora Kleynette Pessoa de Oliveira; 
9.3. determinar à Sefip que: 
9.3.1. verifique a implementação das medidas determinadas nos itens 9.2.1 e 9.2.2 supra; 
9.3.2. dê ciência ao órgão de origem e aos interessados; e
9.3.3. cumpridos os termos desta deliberação, arquive os autos.

Pensões civis oriundas da Superintendência Regional do Trabalho e Emprego no Estado de Pernambuco, outorgadas em favor de Lucila Alves de Andrade, Inácio Vicente de Oliveira e Maria Eugênia Pedrosa de Melo Nascimento.

Primeira Câmara

Superintendência Regional do Trabalho e Emprego no Estado de Pernambuco.

3. Interessados: Lucilia Alves de Andrade, CPF XXX.772.864-XX; Inácio Vicente de Oliveira, CPF XXX.289.404-XX, e Maria Eugênia Pedrosa de Melo Nascimento, CPF XXX.048.804-XX.

13.1. Ministros presentes: Walton Alencar Rodrigues (Presidente) e Benjamin Zymler.
13.2. Ministro-Substituto convocado: Augusto Sherman Cavalcanti (Relator).
13.3. Ministro-Substituto presente: Weder de Oliveira.

AUGUSTO SHERMAN

Cuidam os presentes autos da concessão de três pensões civis instituídas por Antônio Gomes de Andrade, Kleynette Pessoa de Oliveira e Santiago Pereira do Nascimento, exservidores da Superintendência Regional do Trabalho e Emprego no Estado de Pernambuco, em favor de Lucilia Alves de Andrade, Inácio Vicente de Oliveira e Maria Eugênia Pedrosa de Melo Nascimento, com parecer do órgão de Controle Interno pela legalidade, cujos atos foram encaminhados ao Tribunal por intermédio do Sistema de Apreciação e Registro de Atos de Admissão e Concessões, na forma dos arts. 2º, caput e incisos I a VI, e 4º, caput, da IN 78/2018. 
2.	Ao analisar os fundamentos legais das concessões, bem como as informações prestadas pelo órgão de origem, a unidade técnica lavrou a instrução final constante da peça 18, adiante parcialmente transcrita, com eventuais ajustes de forma:
	
“INTRODUÇÃO 
 (...) 
3. Ao benefício pensional instituído pelo Sr. Antônio Gomes de Andrade habilitou-se Lucilia Alves de Andrade (na condição de viúva) . 
4. Ao benefício pensional instituído pela Sra. Kleynette Pessoa de Oliveira habilitou-se Inácio Vicente de Oliveira (na condição de viúvo) . 
5. Ao benefício pensional instituído pelo Sr. Santiago Pereira do Nascimento habilitou-se Maria Eugênia Pedrosa de Melo Nascimento (na condição de viúva) . 
ENCAMINHAMENTOS ANTERIORES 
6. Esta Secretaria elaborou proposta automática de mérito (legalidade) dos atos constantes deste processo (peça 5) . 
7. O Ministério Público junto ao TCU manifestou-se de acordo com proposta desta Unidade Técnica (peça 6) . 
8. O Relator, por sua vez, restituiu os autos a esta Unidade Técnica para que fossem localizadas as aposentadorias dos instituidores das pensões (peça 7) .
EXAME TÉCNICO
9. Esta Sefip promoveu diligência ao órgão, solicitando o processo de aposentadoria de Antônio Gomes de Andrade (peça 10) , já que as concessões dos servidores Kleynette Pessoa de Oliveira e Santiago Pereira do Nascimento foram julgadas legais nos TCs Processo 009.694/1990-0 e Processo 012.334/1987-1, respectivamente (peça 8, p. 1 e 2) . 
10. O órgão, em resposta, encaminhou cópia do processo de aposentadoria do servidor Antônio Gomes de Andrade (peças 13 e 14) , do qual se extrai que o servidor contava com 34 anos, 6 meses e 5 dias de tempo de serviço e que, pela regra do arredondamento do art. 78, § 2º, da Lei 1711/1952, fez jus à aposentadoria com proventos integrais, com base no art. 40, item III, alínea ‘a’, da Constituição Federal de 1988, com vantagem do art. 184, inciso II, da Lei 1711/1952, uma vez que se aposentou em 22.11.1990 (peças 13 e 14) . 
11. As pensões foram calculadas com base no disposto na Lei 10.887/2004 (peça 16) . 
12. Cabe ressaltar que o pensionista Wamberto Pessoa de Oliveira, habilitado na condição de filho maior inválido da instituidora Kleynette Pessoa de Oliveira, foi inserido na folha de pagamento do Siape a partir de 1º/12/2014, sem ato de concessão na base do e-Pessoal. Cabe determinação ao órgão que cadastre no referido Sistema o respectivo ato de alteração de pensão. 
13. Por fim, destaque-se que faz parte do cálculo da pensão da Maria Eugênia Pedrosa de Melo Nascimento o pagamento do bônus de eficiência, rubrica considerada irregular pelo TCU. No entanto, considerando o Mandado de Segurança 35.498 impetrado junto ao STF, não cabe determinação para suspender o pagamento da parcela no presente momento, aguardando-se a decisão do Supremo Tribunal Federal sobre o assunto. Similarmente ao que restou decidido no Acórdão 2245/2018-TCU-Primeira Câmara, cabe determinar à Superintendência Regional do Trabalho e Emprego no Estado de Pernambuco, com fulcro no art. 71, inciso IX, da Constituição Federal, que, na hipótese de desconstituição da decisão judicial obtida pelos Auditores Federais do Trabalho nos autos do Mandado de Segurança 35.498, em trâmite no Supremo Tribunal Federal (STF) , faça cessar os pagamentos à interessada do Bônus de Eficiência e Produtividade, previsto na Lei 13.464/2017.5. 
CONCLUSÃO
14. Em razão do exposto e tendo em vista as análises realizadas nos atos de concessão de pensão civil de Lucilia Alves de Andrade, Inácio Vicente de Oliveira e Maria Eugênia Pedrosa de Melo Nascimento, esta Unidade Técnica considera que os atos em tela podem receber a chancela de legalidade e o registro por esta Egrégia Corte, devendo ser determinado ao órgão concedente que cadastre no Sistema e-Pessoal ato de alteração de pensão instituída por Kleynette Pessoa de Oliveira em favor de Wamberto Pessoa de Oliveira.
 (...) ”. 
3.	Pelas razões retro aduzidas, a unidade técnica pugnou pela legalidade das pensões em relevo, autorizando-se o registro dos respectivos atos concessórios, fazendo-se as seguintes determinações ao órgão de origem:
a) cadastre no Sistema e-Pessoal o ato do pensionista Wamberto Pessoa de Oliveira, beneficiário da exservidora Kleynette Pessoa de Oliveira.
b) na hipótese de desconstituição da decisão judicial obtida pelo Sindicato Nacional dos Auditores do Trabalho nos autos do Mandado de Segurança 35.498, em trâmite no Supremo Tribunal Federal, faça cessar o pagamento à pensionista Maria Eugênia Pedrosa de Melo Nascimento, da parcela alusiva ao Bônus de Eficiência e Produtividade previsto na Lei 13.464/2017, de caráter pro labore faciendo, por ser incompatível com o art. 40, caput e §§ 1º, 3º, 4º e 18, da Constituição Federal, tendo em vista sua exclusão da base de cálculo da contribuição previdenciária.
4.	O Ministério Público, neste ato representado pelo Procurador Júlio Marcelo de Oliveira, em sucinto Parecer constante da peça 20, anuiu à proposição da unidade técnica. 
É o relatório.

não há.

Procurador Júlio Marcelo de Oliveira.

PESSOAL. PENSÃO CIVIL. TRÊS ATOS. DILIGÊNCIA SANEADORA. UM ATO CONSTANDO PAGAMENTO DE PARCELA DO BÔNUS DE EFICIÊNCIA E PRODUTIVIDADE PREVISTO NA LEI 13.464, DE 2017, SEM A INCIDÊNCIA DA CORRESPONDENTE CONTRIBUIÇÃO PREVIDENCIÁRIA. NOVO ENTENDIMENTO DO TRIBUNAL. LEGALIDADE E REGISTRO. DETERMINÇÃO. CIÊNCIA.

PENSÃO CIVIL (PCIV)

Trata a hipótese da concessão de três pensões civis oriundas da Superintendência Regional do Trabalho e Emprego no Estado de Pernambuco, outorgadas em favor de Lucila Alves de Andrade, Inácio Vicente de Oliveira e Maria Eugênia Pedrosa de Melo Nascimento.
2.	Conforme despacho constante da peça 7, foi determinada a realização de diligência ao órgão de origem com vistas à consecução dos processos de aposentadoria dos ex-servidores Antônio Gomes de Andrade, Kleynette Pessoa de Oliveira e Santiago Pereira do Nascimento. Em resposta, foram encaminhados os documentos espelhados à peça 8, p. 1 e 2, dos quais se extrai a informação de que as aposentadorias de Kleynette Pessoa de Oliveira e Santiago Pereira do Nascimento foram julgadas legais no âmbito dos TCs Processo 009.694/1990-0 e Processo 012.334/1987-1. 
3.	Quanto ao inativo Antônio Gomes de Andrade, foi encaminhada cópia do processo de sua aposentadoria (peças 13 e 14) , do qual se extrai que o servidor contava com 34 anos, 6 meses e 5 dias de tempo de serviço. Informa-se, ainda, que esse tempo foi objeto do arredondamento autorizado pelo art. 78, § 2º, da Lei 1.711/1952, que deu suporte à concessão de aposentadoria com proventos integrais, com base no art. 40, item III, alínea “a”, da Constituição Federal de 1988, com vantagem do art. 184, inciso II, da Lei 1.711/1952.
4.	Consta que o Sr. Antônio Gomes de Andrade se aposentou em 22/11/1990, com fundamento na Lei 1.177/1952. Contava com 34 anos, 6 meses e 25 dias de tempo de serviço, indicando que, no último período, laborou por um tempo superior a 182 dias, o que lhe garantiu o arredondamento previsto no mencionado diploma legal que deu arrimo à sua aposentação, fazendo jus, também, a ter os seus proventos aumentados em 20% por ser ocupante da última classe da respectiva carreira, nos termos do art. 184, inciso II, da Lei 1.711/1952. 
5.	Por derradeiro, em face das datas de vigência das pensões, restou informado que os benefícios foram calculadas com base no disposto na Lei 10.887/2004 (peça 16) . Diante desses esclarecimentos, não vislumbro óbices para o registro dos benefícios em análise.
6.	Consta do ato visto à peça 4, alusivo à pensão civil deixada em favor de Maria Eugênia Pedrosa de Melo Nascimento, o pagamento de parcela pecuniária relativa ao bônus de eficiência. Relativamente a esse ponto, sabe-se que, a partir do advento da Medida Provisória 765/2016, transformada na Lei 13.464/2017, o regime remuneratório dos servidores pertencentes à carreira de Auditoria-Fiscal do Trabalho foi alterado, uma vez que tiveram seus vencimentos acrescidos do Bônus de Eficiência e Produtividade, cujo pagamento foi estendido aos inativos e pensionistas nos termos disposto no art. 17, §§ 2º e 3º, da supramencionada lei: 
“art. 17. Os ocupantes do cargo de Auditor-Fiscal do Trabalho terão direito ao valor individual do Bônus de Eficiência e Produtividade na Atividade de Auditoria-Fiscal do Trabalho por servidor, na proporção de 1 (um inteiro) .
 (...) 
§ 2º Os aposentados receberão o Bônus de Eficiência e Produtividade na Atividade de Auditoria-Fiscal do Trabalho correspondente ao período em inatividade, de acordo com os percentuais de bonificação definidos na tabela ‘b’ do Anexo IV desta Lei, aplicáveis sobre a proporção prevista no caput deste artigo.
§ 3º Os pensionistas farão jus ao Bônus de Eficiência e Produtividade na Atividade de Auditoria-Fiscal do Trabalho da seguinte forma, aplicável sobre a proporção prevista no caput deste artigo:
 (...) 
art. 24. O valor do Bônus de Eficiência e Produtividade na Atividade de Auditoria-Fiscal do Trabalho não integrará o vencimento básico, não servirá de base de cálculo para adicionais, gratificações ou qualquer outra vantagem pecuniária e não constituirá base de cálculo de contribuição previdenciária” – destaquei –.
8.	Ao enfrentar inicialmente essa questão, este Tribunal, em diversas ocasiões, considerou que o pagamento do “bônus de eficiência”, sem a devida contribuição previdenciária, ainda que tivesse arrimo legal, constituía afronta ao art. 40 da Constituição Federal vigente, introduzido pela Emenda Constitucional 20/1998, que estabeleceu regime solidário e contributivo da Previdência Social. 
9.	Nessas assentadas, a Corte de Contas, tendo em vista que a questionada parcela pecuniária passou a compor os proventos de aposentadorias após a emissão dos atos respectivos, deliberou pela legalidade das concessões, a teor do § 2º do art. 6º da Resolução 206/2007, porém com determinação à origem para que excluísse a parcela alusiva ao “bônus de eficiência” dos proventos do inativo (Acórdãos 2000 e 2463 de 2017, ambos do Plenário, entre tantos outros) .
10. 	Entretanto, o Supremo Tribunal Federal, em 6/2/2018, acolhendo demanda do Sindicato Nacional dos Auditores Fiscais do Trabalho, proferiu decisão in limine no âmbito do MS 35.498 da relatoria do Ministro Alexandre de Moraes, determinando a esta Corte de Contas que, “em relação aos substituídos pelo impetrante, (...) , nos casos concretos submetidos à sua apreciação, se abstenha de afastar a incidência dos §§ 2º e 3º dos artigos 7º e 17 da Medida Provisória 765/2016, convertida na Lei 13.464/2017”. 
11.	Daí por diante, as decisões deste Tribunal têm seguido o entendimento manifestado pelo STF, abstendo-se, assim, de dirigir determinação ao órgão de origem para exclusão da parcela alusiva ao Bônus de Eficiência e Produtividade, previsto na Lei 13.464/2017, por ser incompatível com o art. 40, caput, da Constituição Federal. 	Por outro lado, tem encaminhado determinação às unidades jurisdicionadas de origem para que, na hipótese de desconstituição do Mandado de Segurança 35.498 em trâmite no Supremo Tribunal Federal, faça cessar o pagamento da aludida parcela, sob pena de responsabilidade solidária da autoridade administrativa omissa, nos termos prescritos no art. 262, caput e § 1°, do Regimento Interno deste Tribunal, conforme restou decidido no âmbito do Acórdão 2245/2018-TCU-Primeira Câmara, entre outros. É a hipótese dos pressentes autos.
12.	Consta, ainda, que o pensionista Wamberto Pessoa de Oliveira, habilitado na condição de filho maior inválido da instituidora Kleynette Pessoa de Oliveira (peça 3) , foi inserido na folha de pagamento do Siape a partir de 1º/12/2014, sem ato de concessão na base do e-Pessoal, de modo que deve ser determinado ao órgão de origem que cadastre no referido sistema o respectivo ato de alteração de pensão para oportuna deliberação do Tribunal. 
13.	Assim, considerando saneadas as dúvidas que envolviam os presentes benefícios, e à luz das informações e documentos elucidativos trazidos aos autos, tenho que as pensões civis deixadas em favor de Lucilia Alves de Andrade, Inácio Vicente de Oliveira e Maria Eugênia Pedrosa de Melo Nascimento podem ser consideradas legais, autorizando-se o registro dos atos concessórios respectivos, sem prejuízo das determinações propostas nos pareceres precedentes.
Ante o exposto, acolhendo a proposição alvitrada pela unidade técnica instrutiva bem como o Parecer do representante do Ministério Público, manifesto-me por que o Tribunal aprove o acórdão que ora submeto à apreciação deste Colegiado. 
TCU, Sala das Sessões Ministro Luciano Brandão Alves de Souza, em 19 de fevereiro de 2019.
AUGUSTO SHERMAN CAVALCANTI 
Relator